【裁判字號】    97,訴,2133
【裁判日期】    981230
【裁判案由】    拆屋還地   等
【裁判全文】
臺灣高雄地方法院民事判決              97年度訴字第2133號
原      告  林迦物產股份有限公司
法定代理人  甲○○
訴訟代理人  陳景裕律師
            鄭美玲律師
被      告  乙○○
            丙○○
            戊○○
            丁○○
共      同
訴訟代理人  任進福律師
複 代理 人  許志勇律師
被      告  子○○
            辛○○
            壬○○
兼上三人共
同訴訟代理人癸○○
被      告  庚○○
            己○○
上列當事人間請求拆屋還地等事件，經本院於民國98年12月14日
言詞辯論終結，判決如下：
    主  文
被告各應將如附表一所示建物拆除，並返還該占用部分土地予原
告。
被告子○○、辛○○、壬○○、癸○○應連帶給付原告新台幣壹
萬參仟肆佰肆拾元，暨自民國九十七年八月一日起至返還土地之
日止，按月給付新台幣貳佰貳拾肆元。
被告乙○○應給付原告新台幣壹拾捌萬貳仟肆佰元，暨自民國九
十七年八月一日起至返還土地之日止，按月給付新台幣參仟零肆
拾元。
被告丁○○應給付原告新台幣肆萬陸仟零捌拾元，暨自民國九十
七年八月一日起至返還土地之日止，按月給付新台幣柒佰陸拾捌
元。
被告庚○○、己○○應連帶給付原告新台幣壹仟玖佰貳拾元，暨
自民國九十七年八月一日起至返還土地之日止，按月給付新台幣
參拾貳元。
被告戊○○應給付原告新台幣參萬玖仟參佰陸拾元，暨自民國九
十七年八月一日起至返還土地之日止，按月給付新台幣陸佰伍拾
陸元。
被告丙○○應給付原告新台幣陸萬伍仟肆佰捌拾元，暨自民國九
十七年八月一日起至返還土地之日止，按月給付新台幣壹仟零捌
元。
原告其餘之訴駁回。
訴訟費用由被告子○○、辛○○、壬○○、癸○○連帶負擔五十
分之二；被告乙○○負擔二分之一；被告丁○○負擔五十分之七
；被告庚○○、己○○連帶負擔五十分之一；被告戊○○負擔五
十分之六；被告丙○○負擔五十分之九。
本判決原告勝訴部分，於原告分別以新台幣陸萬陸仟元為被告子
○○、辛○○、壬○○、癸○○供擔保；以新台幣捌拾玖萬元為
被告乙○○供擔保；以新台幣貳拾貳萬元為被告丁○○供擔保；
以新台幣玖仟元為被告庚○○、己○○供擔保；以新台幣壹拾玖
萬元為被告戊○○供擔保；以新台幣貳拾玖萬元為被告丙○○供
擔保後，得假執行。但被告乙○○如以新台幣貳佰陸拾玖萬捌仟
元；被告丁○○如以新台幣陸拾捌萬壹仟陸佰元；被告戊○○如
以新台幣伍拾捌萬貳仟貳佰元；被告丙○○如以新台幣捌拾玖萬
肆仟陸佰元，為原告預供擔保後，得免為假執行。
原告其餘假執行之聲請駁回。
    事 實 及 理 由
一、被告庚○○未於言詞辯論期日到場；被告子○○、辛○○、
    壬○○、癸○○、己○○未於最後言詞辯論期日到場，核均
    無民事訴訟法第386 條各款所列情形，依原告之聲請，由其
    一造辯論而為判決。
二、原告主張：
  (一)坐落高雄市○○區○○段887 地號土地（下稱系爭土地）為
    原告所有，被告未經同意，在系爭土地上各自興建如附表一
    所示建物（下稱系爭建物），而分別無權占用如附表一所示
    位置及面積，並有事實上處分權。為此，爰依民法第767 條
    規定，請求被告將如附表一所示無權占用系爭土地之建物拆
    除，將各該占用部分土地返還原告。
  (二)系爭建物為被告居住使用，被告無權占有系爭土地，致使原
    告受有相當於租金之損害，原告自得依不當得利之法則，請
    求被告分別返還自起訴時回溯5 年即自民國92年8 月1 日起
    至97年7 月31日止，以申報地價年息百分之10計算之相當租
    金利益，而按系爭土地申報地價為每平方公尺新台幣（下同
    ）3,840 元，故原告得請求被告給付如附表一所示5 年相當
    租金之利益。又被告應自97年8 月1 日起至拆屋還地之日止
    ，按月給付如附表一所示每月相當租金之利益。
  (三)並聲明：(1)被告各應將如附表一所示建物拆除，將各該占用
    部分土地返還原告（附圖編號B 部分，已和解）；並各應給
    付（其中附表一編號1 、4 部分應連帶給付）原告如附表一
    所示5 年相當租金之利益，暨自97年8 月1 日起至返還上開
    土地之日止，按月給付如附表一所示每月相當租金之利益。
    (2)願供擔保請准宣告假執行。
三、被告庚○○未於言詞辯論期日到場，亦未提出書狀作何聲明
    或陳述。被告子○○、辛○○、壬○○、癸○○及己○○未
    於最後言詞辯論期日到場，惟據其等之前到庭陳述：
  (一)被告己○○於80年之前，即居住在附表編號4 建物，均有繳
    納土地租金予國有財產局。
  (二)就附表一編號1 建物，為被告子○○、辛○○、壬○○、癸○○之父親所興建，伊等父親表示取得坐落基地之所有權；
    如無權利，則願意向原告承買。又其中3 平方公尺土地，只
    是為了防止別人倒垃圾才圍起來，並無使用該部分土地。
  (三)並均聲明：原告之訴駁回。
四、被告乙○○、張慶華、戊○○、丙○○（下稱乙○○等）則
    以：
  (一)被告乙○○任職海軍工廠技工，於42年間興建如附表一編號
    2 所示建物，當時原告曾要求遷移，經海軍工廠人員出面協
    調，同意由被告乙○○占有使用，並收取租金，嗣不知何因
    ，未再前來收取租金。又被告戊○○所有附表一編號5 建物
    ，係於55年間向訴外人陳柿購得、被告丙○○所有附表一編
    號6 建物，係購自訴外人陳呂烏褬及被告張慶華就附表一編
    號3 建物之權利，係來自於訴外人王勤恒；而陳柿、陳呂烏
    褬及王勤恒前均任職海軍工廠，與上述被告乙○○之情形相
    同。是乙○○等係基於租賃契約關係，占有使用系爭土地，
    自非無權占有。
  (二)縱認乙○○等與原告間，並無租賃關係存在，惟乙○○等占
    用系爭土地已超過40年以上，原告均未主張權利，而任由乙○○等使用迄今，顯然已默示同意乙○○等使用系爭土地。
  (三)系爭土地非面臨高雄市旗津區○○○路，僅位於577 巷、58
    1 巷內，依其地理環境位置、交通狀況、工商發展及其他一
    切情形，就相當於租金部分應以申報總價百分之1 計算，較
    為合理。
  (四)並均聲明：(1)原告之訴駁回。(2)如受不利判決，願供擔保免
    為假執行。
五、兩造不爭執之事項及簡化之爭點為：
  (一)兩造不爭執事項：
  1.坐落高雄市○○區○○段887 地號、面積1412平方公尺土地
    ，為原告所有。
  2.被告就附表一所示建物有事實上處分權，且占用如附表一所
    示位置及面積。
  3.系爭土地自89年7 月起迄今，申報地價均為每平方公尺3,84
    0 元。
  (二)兩造爭執事項：
  1.系爭建物占用系爭土地如附表一所示位置及面積，有無合法
    權源？
  2.原告依不當得利規定，得請求被告各給付相當於租金之金額
    為何？
六、前揭不爭執事項，業據原告提出系爭土地登記謄本、地籍圖
    謄本、地價第一類謄本、本院93年度司字第99號民事裁定1
    份（本院審卷第13至18頁）等為證，且經本院會同高雄市政
    府地政處鹽埕地政事務所人員到場勘測屬實，製有勘驗筆錄
    、現場照片17張及土地複丈成果圖（本院審卷第53至55頁、
    第61至68頁、第82、83頁）等附卷可稽，又有高雄市稅捐稽
    徵處鼓山分處97年10月13日高市稽鼓房字第0978224334號函
    暨所附附表一編號1 、4 、5 、6 建物房屋稅籍登記資料（
    本院審卷第69至81頁，附表一編號2 、3 建物無辦理設籍）
    等在卷可按，堪認為真實。茲就兩造之爭點，析述本院得心
    證之理由如下：
  (一)系爭建物占用系爭土地如附表一所示位置及面積，有無合法
    權源？
  1.按所有人對於無權占有或侵奪其所有物者，得請求返還之，
    民法第767 條前段定有明文。依此，以無權占有為原因，請
    求返還所有物之訴，被告對原告就其物有所有權存在之事實
    無爭執，而僅以非無權占有為抗辯者，原告於被告無權占有
    之事實，無舉證責任。被告應就其取得占有，係有正當權源
    之事實證明之。如不能證明，則應認原告之請求為有理由（
    最高法院72年度台上字第1552號判決要旨參照）。查，被告
    既對於其所有系爭建物占用原告所有系爭土地一節，並無爭
    執，則揆諸前揭說明，原告已就為系爭土地所有權人之事實
    ，負其舉證責任，則被告自應就其所有系爭建物係有權占用
    系爭土地一節，負舉證責任。
  2.查，乙○○等主張基於租賃契約關係，有權占有使用系爭土
    地云云，固提出房屋稅收據、戶籍謄本、賣渡書、公證書（
    見本院審卷第142 至159 頁）等為證。惟此為原告所否認，
    且依前開房屋稅等文件資料，僅能證明被告戊○○係自陳柿
    處購得如附表一編號5 建物、被告丙○○係自陳呂烏褬處購
    得如附表一編號6 建物及被告張慶華就附表一編號3 建物之
    權利，係來自於王勤恒，即乙○○等就如附表一編號2 、3
    、5 、6 建物，有事實上處分權，並無法據以為證明乙○○
    等與原告間，有租賃契約關係存在。從而，乙○○等主張基
    於租賃關係而有權占有使用系爭土地云云，即屬無據。又按
    「所謂默示之意思表示，係指依表意人之舉動或其他情事，
    足以間接推知其效果意思者而言，若單純之沉默，則除有特
    別情事，依社會觀念可認為一定意思表示者外，不得謂為默
    示之意思表示」（最高法院29年上字第762 號判例意旨參照
    ）、「系爭土地上之房屋，縱已建築多年，但上訴人既未能
    積極證明土地所有人同意建築，即不能因建築多年即認為係
    土地所有人已同意使用，上訴人空言主張被上訴人默示同意
    ，自不足採」（最高法院69年度台上字第462 號判決要旨參
    照）。查，本件原告僅單純緘默，並未有任何舉動或其他情
    事，足以間接推知有默示同意被告使用系爭土地，是難認僅
    以被告建屋居住多年，即認原告已為默示同意被告使用系爭
    土地。此外，被告亦未就其取得占有係有正當權源之事實，
    加以舉證以實其說，則依前開說明，原告主張被告係無權占
    有系爭土地等情，核屬正當。
  3.據上，本件原告既為系爭土地所有權人，而被告所有如附表
    一所示建物，占用如附表一所示位置及面積，並無任何合法
    權源，自屬無權占有。從而，原告本於民法第767 條規定，
    請求被告各應將如附表一所示建物拆除，將各該占用部分土
    地返還原告，為有理由，應予准許。
  (二)原告依不當得利規定，得請求被告各給付相當於租金之金額
    為何？
  1.按無法律上之原因而受利益，致他人受損害者，應返還其利
    益；雖有法律上之原因，而其後已不存在者，亦同。民法第
    179 條定有明文。又按不當得利之法則請求返還不當得利，
    以無法律上之原因而受利益，致他人受有損害為其要件，故
    其得請求返還之範圍，應以對方所受之利益為度，非以請求
    人所受損害若干為準，無權占有他人土地，可能獲得相當於
    租金之利益為社會通常之觀念，是被上訴人抗辯其占有系爭
    土地所得之利益，僅相當於法定最高限額租金之數額，尚屬
    可採；最高法院著有61年台上字第1695號判例意旨可資參照
    。本件係無權占有系爭土地如附表一所示位置及面積，已如
    前述，顯已侵害原告之權利，並獲有不當得利，又如附表一
    所示建物為被告居住使用，為兩造所不爭執，依前開最高法
    院判例意旨及民法第179 條之規定，原告自得就被告占有範
    圍，計算所得之不當得利，並請求被告返還。
  2.按「城市地方房屋之租金，以不超過土地及其建築物申報總
    價年息百分之10為限」、「第97條、第99條及第101條之規
    定於租用基地建築房屋均準用之」，土地法第97條第1項、
    第105 條分別定有明文。查本件系爭土地申報地價，自89年
    7 月起迄今，均為每平方公尺3,840 元，有前開地價第一類
    謄本在卷可按，並被告係占有使用如附表一所示面積，業如
    前述；復「系爭建物均未面臨中洲三路，需由其他巷弄出入
    ，位於海洋科技大學旗津分校附近，生活機能尚佳」，有前
    開勘驗筆錄、及高雄市門牌查詢系統1 紙、附近環境照片6
    張（見本院審卷第51頁、第66至68頁）可按，是本院審酌被
    告占用部分雖非緊臨中洲三路，然可經由巷道直達，並附近
    生活機能便利，商業活絡等系爭土地周圍客觀環境、生活及
    交通便利性、系爭土地公告現值等一切情狀，認系爭土地按
    申報地價年息百分之5 計算相當於租金之不當得利為適當。
    據上，被告就使用系爭土地相當於租金之不當得利，分別如
    附表二所示。
七、綜上所述，原告本於民法第767 條物上請求權及第179 條不
    當得利之法律關係，請求被告各應將如附表一所示系爭建物
    拆除，將各該占用部分土地返還原告；並各應給付（其中附
    表一編號1 、4 部分應連帶給付）原告如附表二所示5 年相
    當租金之利益，暨自97年8 月1 日起至返還上開土地之日止
    ，按月給付如附表二所示每月相當租金之利益，為有理由，
    應予准許。逾此範圍之請求，為無理由，應予駁回。又原告
    陳明願供擔保，請准宣告假執行，且乙○○等陳明願供擔保
    ，聲請宣告免為假執行，經核合於法律規定，爰分別酌定相
    當之擔保金額併予宣告之。
八、本件原告係依民法第767 條及不當得利之法律關係，而為請
    求，依民事訴訟法第第77條之2 第2 項規定，其訴訟標的之
    價額，應以土地之交易價額為準，其附帶請求給付相當於租
    金之不當得利部分，則不併算其價額。又本件原告請求拆屋
    還地部分全部勝訴，而就不當得利部分，一部勝訴、一部敗
    訴；是就訴訟費用負擔，自應由被告全部負擔。又本件事證
    已臻明確，兩造其餘陳述及攻擊防禦方法經本院斟酌後認均
    不影響本判決之結果，爰不再逐一詳予論述，附此敘明。
九、據上論結，原告之訴為一部有理由，一部無理由，依民事訴
    訟法第385 條第1 項前段、第79條、第85條第1 項前段、第
    390 條第2 項、第392 條第2 項，判決如主文。
中    華    民    國    98    年    12    月    30    日
                  民事第五庭  法  官  洪榮家
正本係照原本作成。
如不服本判決，應於送達後20日內，向本院提出上訴狀並表明上
訴理由，如於本判決宣示後送達前提起上訴者，應於判決送達後
10日內補提上訴理由書（須附繕本）。
中    華    民    國    98    年    12    月    30    日
                              書記官  胡美儀
附表一：
┌──┬───┬────────┬─────────┬───────────────┐
│編號│姓名  │建物（門牌號碼）│占用位置及面積    │相當租金之利益                │
├──┼───┼────────┼─────────┼───────────────┤
│1   │子○○│高雄市旗津區中洲│附圖編號A 部分、面│5年相當租金利益：26,880元。   │
│    │辛○○│三路577巷1號    │積14平方公尺      │每月相當租金利益：448元。     │
│    │壬○○│                │                  │                              │
│    │癸○○│                │                  │                              │
├──┼───┼────────┼─────────┼───────────────┤
│2   │乙○○│(1)高雄市旗津區中│(1)附圖編號C 部分、│5 年相當租金利益：364,800 元。│
│    │      │洲三路581 巷2 號│面積113 平方公尺。│每月相當租金利益：6,080 元。  │
│    │      │。(2)高雄市旗津區│(2)附圖編號D 部分、│                              │
│    │      │中洲三路581巷4號│面積77平方公尺。  │                              │
│    │      │。              │                  │                              │
├──┼───┼────────┼─────────┼───────────────┤
│3   │張慶華│高雄市旗津區中洲│附圖編號E 部分、面│5年相當租金利益：92,160元。   │
│    │      │三路581巷6 號   │積48平方公尺      │每月相當租金利益：1,536元。   │
├──┼───┼────────┼─────────┼───────────────┤
│4   │己○○│高雄市旗津區中洲│附圖編號F 部分、面│5年相當租金利益：3,840元。    │
│    │庚○○│三路581巷8 號   │積2 平方公尺      │每月相當租金利益：64元。      │
├──┼───┼────────┼─────────┼───────────────┤
│5   │戊○○│高雄市旗津區中洲│附圖編號G 部分、面│5年相當租金利益：78,720元。   │
│    │      │三路581巷10號   │積41平方公尺      │每月相當租金利益：1,312元。   │
├──┼───┼────────┼─────────┼───────────────┤
│6   │丙○○│高雄市旗津區中洲│附圖編號H 部分、面│5年相當租金利原：120,960元。  │
│    │      │三路581巷12號   │積63平方公尺      │每月相當租金利益：2,016元。   │
└──┴───┴────────┴─────────┴───────────────┘
附表二：
┌──┬─────┬─────────┬──────────────────┬──────────┐
│編號│返還義務人│  無權占用土地    │申報地價×占用面積×年息率÷12月    │ 五年相當租金之利益 │
│    │          │                  │＝每月應給付之不當得利金額          │                    │
├──┼─────┼─────────┼──────────────────┼──────────┤
│一  │子○○    │如附表一編號1所示 │3840元×14㎡×5%÷12月＝224 元      │224 元×60月＝13440 │
│    │辛○○    │                  │                                    │元                  │
│    │壬○○    │                  │                                    │                    │
│    │癸○○    │                  │                                    │                    │
├──┼─────┼─────────┼──────────────────┼──────────┤
│二  │乙○○    │如附表一編號2所示 │3840元×113㎡×5%÷12月＝1808元     │（1808元×60月）＋（│
│    │          │                  ├──────────────────┤1232元×60月）＝1824│
│    │          │                  │3840元×77㎡×5%÷12月＝1232元      │00元                │
├──┼─────┼─────────┼──────────────────┼──────────┤
│三  │丁○○    │如附表一編號3所示 │3840元×48㎡×5%÷12月＝768 元      │768 元×60月＝46080 │
│    │          │                  │                                    │元                  │
├──┼─────┼─────────┼──────────────────┼──────────┤
│四  │己○○    │如附表一編號4所示 │3840元×2㎡×5%÷12月＝32元         │32元×60月＝1920元  │
│    │庚○○    │                  │                                    │                    │
├──┼─────┼─────────┼──────────────────┼──────────┤
│五  │戊○○    │如附表一編號5所示 │3840元×41㎡×5%÷12月＝656 元      │656 元×60月＝39360 │
│    │          │                  │                                    │元                  │
├──┼─────┼─────────┼──────────────────┼──────────┤
│六  │丙○○    │如附表一編號6所示 │3840元×63㎡×5%÷12月＝1008元      │1008元×60月＝60480 │
│    │          │                  │                                    │元                  │
└──┴─────┴─────────┴──────────────────┴──────────┘


司法院資訊處製作；財團法人民間司法改革基金會備份。
